臺灣臺中地方法院刑事判決　　　　　　　　　　　　　　九十年度自字第五五四號
　　自　訴　人　丁○○○
　　代　理　人　丙○○
　　被　　　告　乙○○
　　　　　　　　甲○○
右列被告因偽造文書等案件，經自訴人提起自訴，本院判決如左：
    主  文
乙○○意圖為自己不法之所有，以詐術使人將本人之物交付，累犯，處拘役參拾日，
如易科罰金，以參佰元折算壹日。
甲○○無罪。
    事  實
一、乙○○於民國八十年間因妨害秩序案件，經法院判處有期徒刑六確定，於八十年
    三月十九日易科罰金執行完畢，猶不知悔改，意圖為自己不法所有，於八十一年
    十月間某日至臺中市○○街一一０巷八號丁○○○住處，佯稱將從事臺南寺廟祭
    祀金紙銷售生意，向丁○○○借款新臺幣（下同）三十萬元，並約定每月還款十
    萬元，致使丁○○○誤以乙○○確欲從事金紙之正當生意而陷於錯誤，而於八十
    一年十月二十三日至臺中市○○路第一信用合作社提款三十萬元交付乙○○，乙○○為取信丁○○○，得款後復簽發由不知上情之甲○○背書、面額各十萬元之
    本票三紙，並於數日後提供坐落臺中縣烏日鄉○○○段九七之二八地號土地及門
    牌號碼臺中縣烏日鄉○○路五七六號建物之所有權狀影本各一份以供丁○○○擔
    保。詎乙○○得款後既未從事金紙生意，反而從事六合彩賭博業務，且自八十二
    年一月二十四日起乙○○即避不見面，簽發之本票亦無從兌現，而上開所有權狀
    記載之房地早於七十八年十月二日即移轉登記為林黃秀女所有，丁○○○始知受
    騙。嗣經丁○○○查悉乙○○住處，迭經催討，乙○○僅還款十四萬五千元，餘
    款迄今尚未清償。
二、案經丁○○○提起自訴。
    理  由
甲、有罪部分：
一、訊據被告乙○○對其於八十一年十月間某日至臺中市○○街一一０巷八號自訴人
    丁○○○住處，表示從事祭祀金紙銷售生意為由，向自訴人借款三十萬元，並約
    定每月還款十萬元，自訴人並於八十一年十月二十三日至臺中市○○路第一信用
    合作社提款三十萬元交付被告乙○○，並有簽發三紙面額各十萬元，發票日八十
    一年十月二十三日，並由被告甲○○背書之本票三紙（票號分別為THNO223963、
    THNO 223964、THNO223965號），而其得款後既未從事金紙生意，反而從事六合
    彩賭博業務，嗣僅還款十四萬五千元，餘款迄今尚未清償等事實均坦承不諱，核
    與自訴人丁○○○及其代理人丙○○指訴情節相符，復有自訴人提出之本票影本
    三紙、土地所有權狀、建築改良物所有權狀、自訴人催討欠款之存證信函影本二
    份、自訴人催討欠款之私函影本二份可證，查被告乙○○以從事祭祀金紙銷售生
    意為由向自訴人借款，使自訴人信賴其欲從事正當合法生意，而交付借款三十萬
    元，詎得款後用於經營六合彩賭博，其有施以詐術使自訴人陷於錯誤而交付款項
    甚明。且其嗣後簽發之面額各十萬元之本票三紙均未能兌現，而其提供坐落臺中
    縣烏日鄉○○○段九七之二八地號土地及門牌號碼臺中縣烏日鄉○○路五七六號
    建物之所有權狀影本各一份其上記載房地早已移轉登記予訴外人林黃秀女，有上
    開土地登記簿謄本在卷可佐，益徵其有不法所有之意圖。綜上所述，被告乙○○
    向自訴人詐欺三十萬元之事證明確，犯行洵堪認定，應予依法論科。
二、核被告乙○○所為，係犯刑法第三百三十九條第一項之詐欺取財罪。被告乙○○
    曾於七十九年間犯妨害秩序罪，經臺灣雲林地方法院判處有期徒刑六月確定，並
    於八十年三月十九日易科罰金執行畢，有臺灣高等法院被告全國前案紀錄表一份
    在卷可憑，其於執行完畢後五年以內再犯本件有期徒刑以上之罪，為累犯，應依
    刑法第四十七條規定加重其刑。爰審酌被告乙○○犯罪之動機、目的、手段、詐
    取之財物非鉅及事後已還款十四萬五千元，且另就尚欠餘款與自訴人和解（有和
    解書一份附卷可參）之犯罪後態度等一切情狀，量處如主文所示之刑，並諭知易
    科罰金之折算標準。又按行為後法律有變更者，適用裁判時之法律。但裁判前之
    法律有利於行為人者，適用最有利於行為人之法律，刑法第二條第一項定有明文
    ；查刑法業經修正，並經總統於九十年一月十日公布施行，於同年月十二日生效
    ，依修正前刑法第四十一條之規定：「犯最重本刑為三年以下有期徒刑以下之刑
    之罪，而受六月以下有期徒刑或拘役之宣告，因身體、教育、職業、家庭之關係
    或其他正當事由，執行顯有困難者，得以一元以上三元以下折算一日，易科罰金
    。」而依修正後刑法第四十一條第一項前段規定：「犯最重本刑為五年以下有期
    徒刑以下之刑之罪，而受六個月以下有期徒刑或拘役之宣告，因身體、教育、職
    業、家庭之關係或其他正當事由，執行顯有困難者，得以一元以上三元以下折算
    一日，易科罰金。」是被告本件犯行經本院為六月以下有期徒刑、拘役之宣告，
    比較新舊法之適用結果，依修正前刑法之適用結果，則不得易科罰金，而依修正
    後刑法之適用結果，則得易科罰金，是以新法之適用結果較舊法有利於行為人，
    依刑法第二條第一項前段之規定，就被告乙○○本件宣告刑，依修正後刑法第四
    十一條第一項前段之規定，並諭知易科罰金之折算標準，附此敘明。
三、自訴意旨另以被告乙○○簽發上開三紙本票以臺中市第三信用合作社為擔當付款
    人，經查證被告乙○○並未在臺中市第三信用合作社開設帳戶，亦無委託該社為
    擔當付款人，因認被告乙○○另涉刑法第二百十條偽造私文書之罪嫌云云。惟按
    犯罪事實應依證據認定之，無證據不得推定其犯罪事實，刑事訴訟法第一百五十
   四條定有明文。又刑法上之偽造文書罪，本有有形偽造（形式偽造）與無形偽造
    （實質偽造）之分，前者指無製作權人冒用他人名義而作成文書，後者則指文書
    之內容虛偽，惟名義人與製作人一致，除刑法第二百十三條公文書登載不實罪、
    第二百十五條業務上登載不實罪外，以處罰無形偽造為限。本件自訴人以被告乙○○簽發上開三紙本票均以臺中市第三信用合作社為擔當付款人，經其查證被告
    乙○○並未在臺中市第三信用合作社開設帳戶，亦無委託該社為擔當付款人云云
    ，惟查上開本票係被告乙○○簽發記載，黃某就上開三紙本票原本即有製作權，
    縱另內容不實，惟其並非無製作權人而捏造他人名義製作，自與刑法第二百一十
    條偽私文書罪係以無製作權人而捏造他人名義製作該文書為構成要件不侔。此外
    ，復查無任何積極證據足資證明被告乙○○有何偽造私文書犯行，原應就此部分
    為無罪之判決，惟此部分如係成罪，與上開自訴人自訴被告乙○○詐欺部分犯行
    有方法結果牽連關係，為裁判上一罪，本院不另為無罪之諭知。又自訴人指訴被
    告乙○○簽發本票三紙及提供土地所有權狀、建築改良物所有權狀供擔保云云，
    惟此自訴人係信賴被告乙○○欲從事祭祀金紙銷售生意而貸予款項，至於事後簽
    發本票及提供土地所有權狀、建築改良物所有權狀供擔保均係自訴人已欲意借款
    予被告乙○○之後所為，縱令有何欺瞞不實之情事，惟自訴人非因陷於錯誤而借
    款，又自訴人於八十二年六月四日尋獲被告乙○○後，黃某請求寬限期日清償，
    並簽發面額三十萬元本票一紙及覺書一份，到期後失蹤，嗣自訴人於八十三年十
    一月尋訪得被告乙○○後，被告乙○○復提出發票人為訴外人余癸霖、背書人為
    訴外人即黃某女友陳春梅之支票，詎到期始知該帳戶已拒絕往來而未獲兌現等情
    ，惟此部分係被告乙○○詐借三十萬元後經自訴人催討還款之過程，其早於八十
    一年十月二十三日既已詐得三十萬元款項，其犯行即已既遂，就其催討過程仍遷
    延未還清等情，自與其詐欺取財之犯行無涉，併此敘明。
乙、無罪部分：
一、自訴意旨另以：被告甲○○、乙○○共同意圖為自己不法所有之犯意聯絡，於八
    十一年十月間某日至臺中和平街一一０巷八號丁○○○住處，佯稱將從事臺南寺
    廟祭祀金紙銷售生意為由，向丁○○○借款三十萬元，並約每月還款十萬元，自
    訴人於八十一年十月二十三日至臺中市○○路第一信用合作社提款三十萬元交付
   被告甲○○、乙○○，並由被告乙○○簽發、並由被告甲○○背書、並臺中市第
    三信用合作社為擔當付款人、面額各十萬元之本票三紙，並由被告乙○○提供坐
    落臺中縣烏日鄉○○○段九七之二八號地號土地及門牌號碼臺中縣烏日鄉○○路
    五七六號建物之所有權狀影本各一份以供丁○○○擔保。詎得款後被告甲○○、
    乙○○二人自八十二年一月二十四日起乙○○即避不見面，簽發之本票亦無從兌
    現，而上開所有權狀記載之房地早於七十八年十月二日即移轉登記為林黃秀女所
    有，丁○○○始知受騙，因認被告甲○○亦涉犯刑法第三百三十九條第一項詐欺
    取財罪及第二百十條偽造私文書罪嫌云云。
二、按犯罪事實應依證據認定之，無證據不得推定其犯罪事實，又不能證明被告犯罪
    者，應諭知無罪之判決。刑事訴訟法第一百五十四條、第三百零一條第一項分別
    定有明文。另刑法第三百三十九條第一項詐欺罪之成立，以意圖為自己或第三人
    不法之所有，以詐術使人將本人或第三人之物交付為要件，所謂以詐術使人交付
    ，必須被詐欺人因其詐術而陷於錯誤，若其所用方法，不能認為詐術，亦不致使
    人陷於錯誤，即不構成該罪，最高法院四十六年台上字第二六○號判例參照。本
    件自訴人認被告甲○○涉犯詐欺、偽造文書等罪嫌，無非係以被告甲○○與乙○○共同向自訴人借款，且當時渠等二人係同居關係，並由被告甲○○與自訴人一
    同至臺中市第一信用合作社解除定存取款，而被告乙○○簽發之本票係由被告甲○○背書，嗣後被告乙○○並未全部清償借款為其依據。
三、訊據被告甲○○固坦承有於上開被告乙○○簽發之本票三紙之背面按捺指印之情
    事，惟堅決否認有何詐欺、偽造文書之犯行，辯稱其並未與被告乙○○共同從事
    金紙生意，且並未與被告乙○○至自訴人家中借款，至於提款時其有與自訴人及
    被告乙○○一同前往，其係應被告乙○○之要求在其簽發之本票三紙之背面按捺
    指印，僅係作保而已等語置辯。經查：自訴人於審理中自承借款當日被告甲○○
    有無一同與被告乙○○至自訴人家中已記不清楚等語，自難就自訴人之指訴認定
    被告甲○○有共同至自訴人住處施以詐術詐借款項，而被告乙○○審理中亦供稱
    借款之時被告甲○○並未一同前往等語，核與被告甲○○所辯情節相符，是以被
    告乙○○於於八十一年十月間某日至臺中和平街一一０巷八號自訴人住處，佯稱
    將從事臺南寺廟祭祀金紙銷售生意為由，使自訴人陷於錯誤而同意貸予被告乙○○款項之事實，尚難認被告甲○○亦有參與其事。至於被告乙○○簽發上開本票
    三紙均由被告甲○○捺指，業被告甲○○供明，而被告乙○○復稱因被告甲○○
    不識字，並由其代為書寫姓名等語，而上開本票三紙背面甲○○簽名處指印，經
    比對結果，與被告甲○○左手拇指指紋相符，有內政部警政署刑事警察局九十一
    年三月六日刑紋字第０九一００四一三七五號鑑驗書一份在卷可參，是以被告甲○○確係有於上開本票後背書，應堪認定。惟縱以被告甲○○確有在本票後背書
    ，然其用意在擔保是項借款債務，尚難以事後本票未能兌現，即認被告甲○○有
    參與詐欺之犯行。況以自訴人自承其係信賴被告乙○○欲從事金紙生意而借款，
    足徵其並非因本票有所背書擔保而陷於錯誤，而自訴人於提款交付款項時縱以被
    告甲○○有在現場，亦難以其在交款時有在現場即遽認其就被告乙○○詐借三十
    萬元一事有何犯意絡及行為分擔。況被告乙○○簽發之上開三紙本票，並無偽造
    私文書之問題，已如前述，至被告甲○○僅係背書人，更與偽造私文書一事無涉
    。綜上所述，應認被告所辯尚非無稽，應堪以採信，被告甲○○之行為與刑法第
    三百三十九條第一項詐欺罪之構成要件不合，尚難以該罪相繩。此外，復查無任
    何積極證據足資證明被告甲○○有何詐欺、偽造私文書之犯行，依前揭條文規定
    ，自應為被告甲○○無罪之諭知。
據上論斷，應依刑事訴訟法第三百四十三條、第二百九十九條第一項前段、第三百零
一條第一項，刑法第二條第一項前段、第三百三十九條第一項、第四十七條、修正後
第四十一條第一項前段，罰金罰鍰提高標準條例第一條前段、第二項，判決如主文。
中      華      民      國    九十一      年      三    月    二十八    日
                                    臺灣臺中地方法院刑事第二庭
                                        法  官  陳  葳
右正本證明與原本無異。
如不服本判決，應於收受本判決後十日內向本院提出上訴書狀，其未敘述上訴理由者
，並得於提起上訴後十日內向本院補提理由書狀（均須按他造當事人之人數附繕本）
「切勿逕送上級法院」。
                                        書記官
中      華      民      國      九十一    年      三    月    二十八    日
附錄法條：
刑法第三百三十九條
意圖為自己或第三人不法之所有，以詐術使人將本人或第三人之物交付者，處五年以
下有期徒刑、拘役或科或併科一千元以下罰金。
以前項方法得財產上不法之利益或使第三人得之者，亦同。
前二項之未遂犯罰之。
